【裁判字號】    95,交聲,132
【裁判日期】    950915
【裁判案由】    違反道路交通管理處罰條例聲明異議
【裁判全文】
臺灣桃園地方法院交通事件裁定         95年度交聲字第132號
異  議  人
即受處分人  甲○○
原處分機關  交通部公路總局新竹區監理所中壢監理站
上列異議人即受處分人因違反道路交通管理處罰條例案件，不服
交通部公路總局新竹區監理所中壢監理站中華民國91年9 月13日
壢監裁字第裁53－DIA538384 號違反道路交通管理事件裁決書所
為之處分（原舉發案號：桃園縣警察局桃警局交字第DIA53838 4
號），聲明異議，本院裁定如下：
    主  文
原處分撤銷。
    理  由
一、原處分意旨略以：異議人於民國91年8 月21日凌晨1 時35分
    許，駕駛車號ED-1045 號自用小客車行經桃園縣中壢市○○
    路與延平路口，為桃園縣政府警察局中壢分局普仁派出所（
    下稱：原舉發單位）員警攔查，已違反道路交通管理處罰條
    例舉發「受測人飲酒超過15分鐘，經測試酒精值達0.28毫克
    （禁駛）」之違規，遂填製桃警局交字第DIA538384 號舉發
    違反道路交通管理事件通知單（下稱：通知單），異議人在
    期限內自行至臺北市交通事件裁決所（下稱：北市裁決所）
    接受裁處，然北市裁決所受理時未發現異議人曾因酒後駕車
    之違規行為遭吊扣駕照，本次違規又係在駕照吊扣期間所為
    ，而僅依修正前道路交通管理處罰條例第35條第1 項之規定
    口頭處分異議人罰鍰新臺幣（下同）19,500元，嗣北市裁決
    所發現異議人係在駕照吊扣期間又有酒後駕車之違規，遂發
    函通知原處分機關，原處分機關乃於91年9 月13日，依修正
    前道路交通管理處罰條例第35條第2 項之規定，裁處異議人
    應處罰鍰60,000元，並吊銷駕駛執照，3 年內不得考領。
二、聲明異議意旨略以：異議人不否認有於91年8 月21日凌晨1
    時35分許，因酒後駕車之違規遭原舉發單位舉發，但異議人
    已依通知單規定之期限至北市裁決所聽候裁決，並依裁決結
    果當場繳納罰鍰19,500元，惟原處分機關竟又以同一違規行
    為裁處異議人應補繳罰鍰40,500元，且吊銷駕駛執照，3 年
    內不得考領，此顯有違「一事不二罰」之法律原則，為此聲
    明異議。
三、按行為後法律或自治條例有變更者，適用行政機關最初裁處
    時之法律或自治條例；但裁處前之法律或自治條例有利於受
    處罰者，適用最有利於受處罰者之規定，行政罰法第5 條定
    有明文，本件依行政罰法第5 條規定，自應適用行政機關最
    初裁處時之法律，即95年7 月1 日公布修正施行前道路交通
    管理處罰條例之規定論處，先予敘明。
四、次按「汽車駕駛人，駕駛汽車經測試檢定有左列情形之一者
    ，處新臺幣一萬五千元以上六萬元以下罰鍰，並當場移置保
    管其車輛及吊扣其駕駛執照一年；因而肇事致人受傷者，並
    吊扣其駕駛執照二年；致人重傷或死亡者，吊銷其駕駛執照
    ，並不得再考領：一、酒精濃度超過規定標準。二、吸食毒
    品、迷幻藥、麻醉藥品及其相類似之管制藥品。汽車駕駛人
    經依前項規定吊扣駕駛執照，並於吊扣期間再有前項情形者
    ，處新臺幣六萬元罰鍰，並當場移置保管其車輛及吊銷其駕
    駛執照；如肇事致人重傷或死亡者，吊銷其駕駛執照，並不
    得再考領。」；「汽車駕駛人，曾依第二十九條第四項、第
    三十條第三項、第三十三條第二項、第三十五條第二項前段
    、第三項前段、第三十七條第三項、第四十三條、第六十一
    條第一項第三款之規定吊銷駕駛執照者，三年內不得考領駕
    駛執照。」，修正前道路交通管理處罰條例第35條第1 項、
    第2 項、第67條第2 項分別定有明文。查異議人曾於90年12
    月間因酒精濃度超過規定標準之違規，遭裁處吊扣駕照之處
    分，吊扣期間自90年12月24日起至91年12月23日止，又於上
    開駕駛執照吊扣期間發生酒精濃度超過規定標準之違規行為
    等情，為異議人所自承，且有駕照基本資料、通知單各1 紙
    及交通違規案件查詢資料2 紙在卷可考，是被告於91年8 月
    21 日 遭舉發之違規行為，依修正前道路交通管理處罰條例
    第35 條 第2 項之規定，確應處罰鍰60,000元，並吊銷其駕
    駛執照，3 年內不得考領無訛。
五、另按行政機關行使公權力，就特定具體之公法事件所為對外
    發生法律上效果之單方行政行為，皆屬行政處分，不因其用
    語、形式以及是否有後續行為或記載不得聲明不服之文字而
    有異（司法院大法官會議釋字第423 號解釋文參照）。而書
    面之處分自送達相對人及已知之利害關係人，書面以外之行
    政處分自以其他適當之方法通知或使其知悉時起，依送達、
    通知或使知悉之內容對其發生效力（行政程序法第110 條參
    照）。又所謂重覆處分與第二次裁決，前者係行政機關以已
    有行政處分存在，不得任意變更或撤銷為原因，明示或默示
    拒絕當事人之請求，甚至在拒絕之同時為先前處分添加理由
    ，均屬重覆處分，不生任何法律效果。後者係指行政機關重
    新為實體上審查並有所處置，但並未變更先前處分即所謂第
    一次裁決之事實及法律狀況，如有任何變更則非第二次裁決
    而為全新之處分（吳庚著行政法之理論與實用增訂7 版第31
    7 頁參照）。
六、經查，本件異議人係於通知單所載到案期限內之91年8 月29
    日至北市裁決所聽候裁決，並由北市裁決所人員口頭告知處
    分內容為罰緩19,500元，此一口頭告知，因具體地對外發生
    權利義務關係，自屬一行政處分（下稱：舊處分）。嗣原處
    分機關於91年9 月13日以壢監裁字第53-DIA583384號裁決書
    對異議人裁處罰鍰60,000元，並吊銷駕駛執照之處分（下稱
    ：新處分），固係對異議人同一酒後駕車之違規行為再為另
    一裁決，然因新處分並非為舊處分添加理由，而係屬原處分
    機關重新為實體上審查並有所處置之情況，是新處分自非重
    覆處分之性質，且新、舊處分所處罰者雖為同一違規行為，
    但舊處分裁決時所依據之基礎事實乃認定異議人為初犯酒後
    駕車者，因此依修正前道路交通管理處罰條例第35條第1 項
    及違反道路交通管理事件統一裁罰基準表處以罰鍰19,500元
    ，而新處分裁決時所依據之基礎事實乃異議人已有酒罪駕車
    之違規而於吊扣駕照期限內又再發生酒後駕車之違規，而依
    修正前道路交通管理處罰條例第35條第2 項及違反道路交通
    管理事件統一裁罰基準表處罰鍰60,000元並吊銷駕照，因此
    新、舊處分所據之事實及法律狀況並不相同，新處分顯為一
    全新之處分，是原處分機關顯係以新處分撤銷舊處分，故本
    件並無異議人所稱「一事二罰」之情形。
七、依行政程序法第117 條之規定，行政機關對違法之行政處分
    ，原則上得依職權為全部或一部之撤銷，但其撤銷對公益有
    重大危害者或相對人無行政程序法第119 條所列事由且其信
    賴利益大於公益等情形時，則不可撤銷。查本件異議人於行
    為時既已知悉其本身前曾因酒後駕車之違規受有吊扣駕照之
    事實，顯已符合行政程序法第119 條第3 款所定「明知行政
    處分違法或因重大過失而不知者」之情形，自可認為異議人
    之信賴不值得保護，揆諸上開說明，行政機關當可依職權撤
    銷舊處分。
八、本件異議人之信賴不值得保護乙情，固有如前述，惟基於法
    安定性之考量，行政機關撤銷原處分時，仍應自知有撤銷原
    因時起2 年內為之（行政程序法第121 條參照）。本件之舊
    處分係北市裁決所於91年8 月29日所為，而原處分機關雖於
    91年9 月13日即開立裁決書，然依卷附送達回證所示，該裁
    決書遲至95年3 月1 日始送達於異議人，自應認原處分機關
    係於95年3 月1 日始為新處分，而由原處分機關於91年9 月
    13日即以裁決書裁處異議人罰緩60,000元並吊銷駕照之情形
    觀之，原處分機關顯於91年9 月13日以前即知有撤銷之原因
    ，惟遲至95年3 月1 日始加以行使，顯已踰越行政程序法第
    121 條第1 項所規定之2 年除斥期間，原處分機關自不得再
    以新處分撤銷舊處分。
九、綜上所析，本件之新處分雖無異議人所稱「一事二罰」之情
    形，且其信賴亦不值得保護，惟行政機關之撤銷權至遲既於
    93年9 月12日業已消滅，是異議人所陳述之異議意旨雖無理
    由，但原處分既有上開之違法情事，自應由本院予以撤銷。
    末查，本院撤銷原處分（即新處分）後，舊處分即予復效，
    本院自毋庸就異議人之違規行為另為裁定，易言之，行政機
    關應維持舊處分所裁處之罰鍰19,500元，而異議人既已依舊
    處分繳清罰鍰，自無再行繳納之必要，併此敘明。
據上論斷，應依修正前道路交通管理處罰條例第87條第2 項、第
35條第1 項，道路交通案件處理辦法第20條前段，裁定如主文。
中    華    民    國    95    年    9     月    15    日
                  交通法庭    法  官  魏于傑
以上正本證明與原本無異。
如不服本裁定，應於裁定送達後5 日內向本院提出抗告狀。
                              書記官  林怡君
中    華    民    國    95    年    10    月    5     日


司法院資訊處製作；財團法人民間司法改革基金會備份。
